臺灣桃園地方法院民事判決
109年度訴字第2741號
原      告  
即反訴被告  張國山    
訴訟代理人  魏意庭律師
複  代理人  張宏暐律師
被      告  
即反訴原告  陳黎石妹  

被      告  
即反訴原告  嚴王桃    

訴訟代理人  嚴志忠    

被      告
即反訴原告  徐陳明月  



上  三  人
訴訟代理人  劉帥雷律師 
複  代理人  劉子琦    

被      告  張玉英    
            張明春    
上列當事人間請求確認袋地通行權存在事件，本院於民國111年1
月25日言詞辯論終結，判決如下：
    主  文
一、確認原告就被告陳黎石妹所有坐落桃園市○○區○○段000地號
    土地如附圖編號Ａ部分（面積94.11平方公尺）、就被告張玉
    英、張明春共同所有同段300地號土地如附圖編號B部分（面
    積47.8平方公尺）、就被告嚴王桃所有同段301地號土地如
    附圖編號C部分（面積31.45平方公尺）、就被告徐陳明月所
    有同段302地號土地如附圖編號D部分（面積51.28平方公尺
    ）有通行權存在。上開被告不得在上開土地上為妨礙原告通
    行之行為。
二、被告張玉英、張明春應容忍原告在坐落桃園市○○區○○段000
    地號土地如附圖編號B部分（面積47.8平方公尺）上鋪設柏
    油或水泥通行使用。
三、原告其餘之訴駁回。
四、本訴訴訟費用由原告負擔。
五、反訴被告自本訴判決確定之日起，至終止通行反訴原告陳黎
    石妹所有之坐落桃園市○○區○○段000地號土地之日止，按月
    給付反訴原告陳黎石妹新臺幣590元。
六、反訴被告自本訴判決確定之日起，至終止通行反訴原告嚴王
    桃所有之坐落桃園市○○區○○段000地號土地之日止，按月給
    付反訴原告嚴王桃新臺幣462元。
七、反訴被告自本訴判決確定之日起，至終止通行反訴原告徐陳
    明月所有之坐落桃園市○○區○○段000地號土地之日止，按月
    給付反訴原告徐陳明月新臺幣753元。
八、反訴訴訟費用由反訴被告負擔。　
    事實及理由
甲、本訴部分
壹、程序方面
    按不變更訴訟標的，而補充或更正事實上或法律上之陳述者
    ，非為訴之變更或追加，民事訴訟法第256條定有明文。原
    告於起訴後就原請求通行土地之面積及該土地之所有權人姓
    名因測量及查明後更正如後開聲明所示（訴字卷第95頁），
    僅為更正事實上之陳述，合先敘明。
貳、實體方面
一、原告主張：原告為坐落桃園市○○區○○段○○○○○000○000○000地
    號土地（下合稱系爭土地）之所有權人，因系爭土地與公路
    無適宜之聯絡，致不能為通常使用，僅能通行被告分別所有
    299（被告陳黎石妹所有）、300（被告張玉英、張明春共有
    ）、301（被告嚴王桃所有）、302（被告徐陳明月所有）地
    號土地如附圖編號A、B、C、D部分，對外聯絡桃園市大園區
    OO路(下稱OO路)。如附圖編號A、B、C、D部分現況亦供通行
    之用，路寬2.5公尺，惟路面破損、凹凸不平，為供維護人
    車出入安全及便利，有鋪設柏油或水泥之必要，因被告有所
    爭執。爰依民法第787條第1項、第788條第1項規定，提起本
    件訴訟等語。並聲明：㈠確認原告就被告分別所有299、300
    、301、302地號土地如附圖編號A、B、C、D部分有通行權存
    在，且被告不得在上開土地上為妨礙原告通行之行為；㈡被
    告應容忍原告在上開土地上鋪設柏油或水泥通行使用。
二、被告則以：
　　㈠被告陳黎石妹、嚴王桃、徐陳明月：系爭土地並非袋地，
      可通行與304地號土地相鄰之桃園市○○區○○○0000號池池堤
      道路(下稱池堤道路)，連接至OO路，原告主張通行被告所
      有之土地，並非對周圍地損害最少之處所及方法。縱認原
      告有通行權，亦僅能依現況為通行即路寬2.5米，且不得
      另鋪水泥或柏油，因被告陳黎石妹所有之299地號土地為
      農地，若鋪設水泥或柏油路面，日後無法取得農用證明，
      將來出售必須繳納高達305萬元之土地增值稅等語置辯。
      並聲明：原告之訴駁回。
　　㈡被告2張玉英、被告3張明春：同意原告通行，且可鋪設水
      泥、柏油。
三、經查：㈠原告為系爭土地所有權人，其中303地號土地為特定
    農業區甲種建築用地，其餘為特定農業區農牧用地；㈡被告
    陳黎石妹為299地號土地之所有權人，被告張玉英及張明春
    同為300地號土地之所有權人；被告嚴王桃為301地號土地之
    所有權人；被告徐陳明月為302地號土地之所有權人，其中3
    01、302地號土地為特定農業區甲種建築用地，其餘299、30
    0地號土地為特定農業區農牧用地等情，有土地第一類謄本
    附卷可稽（桃司調卷第25至33、73至79頁），堪信為真實。
四、得心證之理由：
　　㈠原告所有之系爭土地為袋地：
　　　⒈按土地因與公路無適宜之聯絡，致不能為通常使用時，
        除因土地所有人之任意行為所生者外，土地所有人得通
        行周圍地以至公路，民法第787條第1項定有明文。
　　　⒉查原告所有之系爭土地未與公路相鄰，303、304地號土
        地目前為農田，原告主張通行之範圍在OO路281號房屋
        旁，現況路面鋪有碎石，未鋪柏油，約3米，連接OO路
        ，路口旁為299地號土地。OO路旁距離原告主張通行之
        範圍步行約1分鐘為大園區罐子埤，旁邊鋪有柏油道路
        ，但路口處設有ㄇ型鐵架阻擋汽、機車通行，僅行人可
        通行，路寬約3.9米，此柏油路旁均為農田，惟柏油路
        與農田間有高低落差至少45度及水溝，且種有竹子等情
        ，有現場照片、地籍圖、本院勘驗筆錄、地籍圖套合航
        照圖等件附卷可稽（桃司調卷第201至205、273頁；訴
        字卷第35、39頁），則原告主張系爭土地為袋地，非通
        行被告分別所有299、300、301、302地號土地，無法與
        公路連接乙情，應堪採信。
　　　⒊被告陳黎石妹、嚴王桃、徐陳明月雖辯稱原告可經由舖
        有柏油之池堤道路通行至OO路云云，惟經本院勘驗上開
        池堤道路路口處有鐵架阻擋車輛通行，且與304地號土
        地間有高低落差及水溝存在，該池堤道路顯然無法供系
        爭土地通行，故被告所辯，並不可採。
　　㈡原告得通行被告土地之範圍為路寬2.5公尺：
　　　⒈按有通行權人應於通行必要之範圍內，擇其周圍地損害
        最少之處所及方法為之，民法第787條第2項前段定有明
        文。
　　　⒉原告欲通行自299、300、301、302地號邊界起算，路寬2
        .5公尺之範圍即如附圖編號A、B、C、D部分，為被告所
        同意（訴字卷第41、141、364頁），則原告訴請確認上
        開通行範圍，應予准許。
　　　⒊又原告被告在上開通行範圍不得有妨礙原告通行之行為
        ，此為民法第787條第1項袋地通行權之作用，為貫徹該
        條通行之目的，被通行土地之所有權即受限制，其所有
        權人即有容忍通行之義務，故原告此部分請求，為有理
        由。
　　㈢原告請求鋪設柏油或水泥部分：
　　  ⒈按有通行權人於必要時，得開設道路，民法第788 條第1
        項本文定有明文。
　　  ⒉原告請求在被告分別所有299、300、301、302地號土地
        如附圖編號A、B、C、D部分鋪設柏油或水泥乙節，為被
        告張玉英、張明春所同意（訴字卷第364頁），則原告
        請求在被告張玉英、張明春所有之300地號土地上如附
        圖編號B部分鋪設柏油或水泥，為有理由，應予准許。
　　  ⒊另被告陳黎石妹、嚴王桃、徐陳明月不同意原告鋪設柏
        油或水泥。經查：
　　    ⑴原告所有之系爭土地，其中303地號土地為特定農業區
          甲種建築用地，其餘為特定農業區農牧用地，目前為
          農田，而農業機具本可在土壤上通行，且如附圖編號
          A、B、C、D部分現況已鋪設碎石，更無通行之障礙，
          故原告請求在299、301、302地號土地上如附圖編號A
          、C、D部分鋪設柏油或水泥，並非必要。
　　　　⑵且被告陳黎石妹辯稱其所有之299地號土為農牧用地，
          如容許原告在如附圖編號A部分上鋪設柏油或水泥，
          成為私設道路，因私設道路非屬農業設施，不得認定
          作為農業使用，亦無扣除非農業使用部分面積而就其
          餘面積認定農業使用之作法，故被告陳黎石妹將無法
          取得農業使用證明書，且日後出售土地時，因非農業
          用地，須額外負擔土地增值稅305萬元等語，業據其
          提出104年7月24日農企字第1040722384號函文及土地
          增值稅試算表在卷可參(訴字卷第107、109、111頁)
          ，則原告請求在299地號土地上如附圖編號A部分鋪設
          柏油或水泥，除無必要之外，對被告陳黎石妹造成之
          影響過大，不應准許。
五、綜上所述，原告依民法第787條第1項、第788條第1項規定，
    訴請如主文第1、2項所示，為有理由，應予准許；逾此範圍
    （即請求被告陳黎石妹、嚴王桃、徐陳明月容忍原告在其土
    地上鋪設柏油或水泥通行使用部分），為無理由，應予駁回
    。
六、本件事證已臻明確，兩造其餘攻擊防禦方法及舉證，核與判
    決結果無影響，爰不予一一論述，併此敘明。
七、訴訟費用負擔之依據：按因共有物分割、經界或其他性質上
    類似之事件涉訟，由敗訴當事人負擔訴訟費用顯失公平者，
    法院得酌量情形，命勝訴之當事人負擔其一部；敗訴人之行
    為，按當時之訴訟程度，為伸張或防衛權利所必要者，法院
    得酌量情形，命勝訴之當事人負擔訴訟費用，民事訴訟法第
    80條之1、第81條第2款分別定有明文。本院審酌本件訴訟之
    性質及訴訟之利益應歸諸原告，及被告雖敗訴，然其因原告
    欲通行其土地，為防衛權利而被動進入訴訟，由其負擔訴訟
    費用顯失公平，本院酌量情形，認應由原告負擔訴訟費用，
    方為公允。
乙、反訴部分
壹、程序方面：
　　本件原告訴請確認就被告陳黎石妹、嚴王桃、徐陳明月所有
    之299、301、302土地如附圖編號A、C、D部分有通行權存在
    ；被告陳黎石妹、嚴王桃、徐陳明月於言詞辯論終結前提起
    反訴，主張依民法第787條第2項後段規定，請求反訴被告按
    月各給付償金（桃司調字卷第259頁，訴字卷第83、129頁）
    ，兩者在法律上或事實上均關係密切，審判資料有共通性、
    牽連性，復無其他民事訴訟法第260條所定不得提起反訴之
    情形，是被告提起本件反訴，自應准許。
貳、實體方面：
一、反訴原告主張：
　　㈠反訴原告陳黎石妹：反訴被告通行299地號土地如附圖編號
      A部分（面積94.11平方公尺）應給付償金。299地號土地
      緊鄰OO路，為當地重要交通要道，交通便利，故償金計算
      應以299地號土地供通行範圍之申報地價年息10%計算為適
      當，故反訴被告應按月給付反訴原告陳黎石妹新臺幣(下
      同)590元【計算式：(94.11平方公尺×每平方公尺752元×1
      0%)÷12＝590元，元以下無條件進位】，爰依民法第787條
      第2項規定，提起反訴等語。並聲明：反訴被告應自本訴
      判決確定之日起，至終止通行反訴原告陳黎石妹所有之29
      9地號土地之日止，按月給付反訴原告陳黎石妹590元。
　　㈡反訴原告嚴王桃：反訴被告通行301地號土地如附圖編號C
      （面積31.45平方公尺）應給付償金，而償金計算應以301
      地號土地供通行範圍之申報地價年息10%計算為適當，故
      反訴被告應按月給付反訴原告嚴王桃462元【計算式：(31
      .45平方公尺×每平方公尺1,760元×10%)÷12＝462元，元以
      下無條件進位】，爰依民法第787條第2項規定，提起反訴
      等語。並聲明：反訴被告自本訴判決確定之日起，至終止
      通行反訴原告嚴王桃所有之301地號土地之日止，按月給
      付反訴原告嚴王桃462元。
　　㈢反訴原告徐陳明月：反訴被告通行302地號土地如附圖編號
      D（面積51.28平方公尺）應給付償金，而償金計算應以30
      2地號土地供通行範圍之申報地價年息10%計算為適當，故
      反訴被告應按月給付反訴原告徐陳明月753元【計算式：(
      51.28平方公尺×每平方公尺1,760元×10%)÷12＝753元，元
      以下無條件進位】，爰依民法第787條第2項規定，提起反
      訴等語。並聲明：反訴被告自本訴判決確定之日起，至終
      止通行反訴原告徐陳明月所有之302地號土地之日止，按
      月給付反訴原告徐陳明月753元。
二、反訴被告則以：同意反訴原告陳黎石妹請求之金額。惟反訴
    原告嚴王桃、徐陳明月請求之金額未必以申報地價年息10%
    計算等語置辯。並聲明：反訴原告之訴駁回。
三、得心證之理由：
　　㈠按前項情形，有通行權人應於通行必要之範圍內，擇其周
      圍地損害最少之處所及方法為之；對於通行地因此所受之
      損害，並應支付償金，民法第787第2項條定有明文。次按
      所謂之「償金」，係指通行權人之適法通行行為致通行地
      所有人不能使用土地所受損害之補償而言，該償金之計算
      標準與支付方法，民法雖未設有規定，惟核定該給付，仍
      應先確定通行地之位置與範圍，並斟酌通行地所有人所受
      損害之程度，即按被通行土地地目、現在使用情形，以及
      其形狀、附近環境、通行以外有無其他利用價值、通行權
      人是否獨占利用、通行期間係屬永久或暫時等具體情況而
      定（最高法院94年度台上字第2276號判決意旨參照）。又
      行使通行權既屬繼續性質，則通行地所有人所受之損害，
      亦屬繼續發生，並因通行期間之久暫，其損害亦有所不同
      ，且通行地、被通行地之所有權人亦可能有變更，並非永
      久固定於兩造之間，自難預先確定其損害總額及給付之義
      務人、受領之權利人，從而支付償金之方法，應以定期支
      付為適當（最高法院88年度台上字第3040號判決意旨參照
      ）。
　　㈡本院前認定反訴被告依民法第787條第1項規定，對反訴原
      告所有之299、301、302地號土地上如附圖編號A、C、D部
      分有通行權存在。則反訴原告依民法第787條第2項規定，
      請求反訴被告就通行地所受之損害給付償金，自屬有據。
      就給付償金之時間，參照上開實務見解，應自本訴判決確
      定之日起，至終止通行299、301、302地號土地為止。
　　㈢反訴原告得請求之償金若干：
　　  ⒈經查，兩造所有之土地對外交通以甲O路、OO路為主要道
        路，鄰近土地主要以農業使用為主，多數種植農作物及
        花卉，現以農業、觀光為主，鄰近公共設施僅有溪海休
        閒農業區遊客中心，區域內並無其他定案之重大公共建
        設等情，有地籍圖與航照混合圖、估價報告書可稽（訴
        字卷第39、201頁）。
　　  ⒉反訴原告陳黎石妹請求反訴被告應自本訴判決確定之日
        起，至終止通行反訴原告陳黎石妹所有之299地號土地
        之日止，按月給付反訴原告陳黎石妹590元乙節，為反
        訴被告所同意（訴字卷第104頁），則反訴原告陳黎石
        妹之請求，應予准許。
　　  ⒊反訴原告嚴王桃請求反訴被告給付償金是以301地號土地
        供通行範圍之申報地價年息10%計算，即每月462元【計
        算式：(31.45平方公尺×每平方公尺1,760元×10%)÷12＝4
        62元，元以下無條件進位】。反訴被告雖辯稱未必達申
        報地價年息10%云云。惟民法第787 條第2 項規定之償
        金，其計算標準與支付方法，既未設有規定，亦無準用
        土地法第97條、第105 條關於租用基地建屋租金上限之
        規定，而以土地申報地價年息乘以租用面積僅為提供償
        金計算方式之參考，並非絕對應予適用。本院審酌兩造
        土地之周遭環境及反訴原告嚴王桃所有之301地號土地
        為特定農業區甲種建築用地，109年申報地價為1,760元
        /平方公尺，公告土地現值為10,700元/平方公尺，有土
        地登記第一類謄本在卷可稽（桃司調字卷第79頁）。目
        前301地號土地上蓋有倉庫，且如附圖編號C部分（面積
        31.45平方公尺）亦作通行之用，亦有本院勘驗筆錄及
        土地複丈成果圖附卷可查（訴字卷第35、61頁）。則30
        1地號土地為建築用地，且申報地價明顯低於當年度公
        告土地現值，應認反訴原告嚴王桃以申報地價年息10%
        計算標準並未過高。故反訴原告嚴王桃請求反訴被告自
        本訴判決確定之日起，至終止通行反訴原告嚴王桃所有
        之301地號土地之日止，按月給付反訴原告嚴王桃462元
        ，尚屬適當，應予准許。
　　  ⒋反訴原告徐陳明月請求反訴被告給付償金是以302地號土
        地供通行範圍之申報地價年息10%計算，即每月償金753
        元【計算式：(51.28平方公尺×每平方公尺1,760元×10%
        )÷12＝753元，元以下無條件進位】。反訴被告雖辯稱未
        必達申報地價年息10%云云。惟民法第787 條第2 項規
        定之償金，其計算標準與支付方法，既未設有規定，亦
        無準用土地法第97條、第105 條關於租用基地建屋租金
        上限之規定，而以土地申報地價年息乘以租用面積僅為
        提供償金計算方式之參考，並非絕對應予適用。本院審
        酌兩造土地之周遭環境及反訴原告徐陳明月所有之302
        地號土地為特定農業區甲種建築用地，109年申報地價
        為1,760元/平方公尺，公告土地現值為10,700元/平方
        公尺，有土地登記第一類謄本在卷可稽（桃司調字卷第
        81頁）。目前302地號土地無建物，且如附圖編號D部分
        （面積51.28平方公尺）亦作通行之用，亦有本院勘驗
        筆錄及土地複丈成果圖附卷可查（訴字卷第35、61頁）
        。則302地號土地為建築用地，且申報地價明顯低於當
        年度公告土地現值，應認反訴原告徐陳明月以申報地價
        年息10%計算標準並未過高。故反訴原告徐陳明月請求
        反訴被告自本訴判決確定之日起，至終止通行反訴原告
        徐陳明月所有之302地號土地之日止，按月給付反訴原
        告徐陳明月753元，尚屬適當，應予准許。
四、綜上所述，反訴原告依民法第787條第2項規定，請求如主文
    第五、六、七項所示，為有理由。
五、本件事證已臻明確，兩造其餘攻擊防禦方法及舉證，核與判
    決結果無影響，爰不予一一論述，併此敘明。
六、訴訟費用負擔：民事訴訟法第78條。
中　　華　　民　　國　 111　　年　　 2　　月　　18　　日
                  民事第三庭  法　官  吳佩玲　
附圖、桃園市OO地政事務所110年3月23日O地測法丈字第006000
號土地複丈成果圖（2.5公尺路寬）
以上正本係照原本作成。
如對本判決上訴，須於判決送達後20日之不變期間內，向本院
提出上訴狀。如委任律師提起上訴者，應一併繳納上訴審裁判
費。
中　　華　　民　　國　 111　　年　　 2　　月　　18　　日
                    　　　　　書記官　龍明珠